臺北高等行政法院判決　　　　　　　　　　　　　　　九十年度訴字第六○三○號
　　　　　　　　　　　　　　　.
　　原　　　告　甲○○○
　　訴訟代理人　戊○○
　　被　　　告　內政部
　　代　表　人　余政憲部長）.
　　訴訟代理人　乙○○
　　　　　　　　丁○○
　　　　　　　　丙○○
右當事人間因農保事件，原告不服行政院中華民國九十年九月二十八日台九十訴字第
○五三三○三號訴願決定，提起行政訴訟。本院判決如左：
　　主  文
原告之訴駁回。
訴訟費用由原告負擔。
　　事  實
一、事實概要：原告係由嘉義縣布袋鎮農會申報加入農民健康保險之被保險人，其以
    雙耳聽障經於民國（以下同）九十年一月十日診斷成殘，向勞工保險局申請殘廢
    給付。案經該局以九十年二月二日九十保受字第六○○八一○六號函復，略以依
    所送行政院衛生署朴子醫院出具之殘廢診斷書記載，原告於八十五年十一月六日
    初診時雙耳皆喪失聽力一一○分貝，即於八十五年十一月六日已經成殘，原告未
    能檢具聽力喪失前至醫療院所實際治療之紀錄，無法證明係加保生效期間因傷病
    致雙耳殘障，所請殘廢給付應不予給付。原告不服，申經農民健康保險監理委員
    會（以下稱監理會）駁回其申請審議，復提起訴願，仍遭決定駁回，原告猶不甘
    服，遂向本院提起行政訴訟。
二、兩造聲明：
　(一)原告聲明：原處分、監理委員會審定及訴願決定均撤銷；被告應給付原告六四○
              日之殘廢給付 。
　(二)被告聲明：駁回原告之訴。訴訟費用由原告負擔。
三、兩造之爭點：
    原告主張其於九十年一月十日始由醫師開具永久殘廢證明，是否未逾二年請領期
    限？及其雙耳聽障是否係因鬱血性心臟衰竭、冠心症及慢性阻塞肺疾等病所引起
    ？
甲、原告主張：
  (一)原申請殘廢給付時即已附上邱炳川診所的證明書，證明原告因罹患鬱血性心臟衰
    竭、冠心症就診，並說明是因身體衰弱而致聽障；爭議審議申請書內亦曾附上嘉
    義慢性病防治院診斷書，證明是因慢性阻塞肺疾就診，並且說明係因此傷病致聽
    力漸漸失聰。這些傷病是於原告七十九年二月二十八日加入農保日後約四年之八
    十三年才發生。而雙耳聽力喪失是於八十五年十一月六日初診時，經由朴子醫院
    治療檢查時始得知聽力喪失一一○分貝，亦是在胸腹部傷病治療二、三年後才發
    生。原告在此之前從來未因雙耳聽力至醫療院所治療，自然無法檢具喪失七十分
    貝前雙耳聽力之醫療記錄，被告機關卻反以原告未能檢具，無法證明係因加保生
    效期間因傷病致雙耳殘障，而不予給付；且原告前所患為胸腹部臟器傷病，並無
    醫學上證明其雙耳聽障係因此傷病所致云云。惟人體所有器官皆源於胸腹，因為
    胸腹部臟器傷病而影響身體各部位機能之推論，並無不合情理。由此可知原告已
    在有利於己之事實上，盡客觀舉證之責。按民事訴訟法第二百七十七條規定：「
    當事人主張有利於己之事實者，就其事實有舉證之責任，但法律別有規定，或依
    其情形顯失公平者，不在此限。」又最高法院十八年上字第二八五五判例表示：
    「原告對於自己主張之事實已盡證明之責後，被告對其主張，如抗辯其不實並提
    出反對之主張者，則被告對其反對之主張，亦應負證明之責，此為舉證分擔之原
    則。」被告機關對於原告所提之證明，僅有反對之主張，未就其反對之事項盡舉
    證之責任，違背舉證分擔原則。
  (二)農保健康保險條例（以下簡稱農保條例）第二十三條所規定的領取保險給付之請
    求權是自「得請領」之日起算。農保條例第三十六條所規定的達到形成請領殘廢
    給付之權的要件是「治療終止」及「永久殘廢」。原告於八十五年十一月六日初
    診後，仍持續就醫治療有十二次，尚未「治療終止」，直到九十年一月十日因治
    療無效，醫師方診斷為「永久殘廢」。亦即八十五年十一月六日初診當時尚末形
    成「得請領日」的條件。勞保局八十九年十一月二十日八九保受字第六○四四四
    二○號函說明（三）亦提及：「且未經醫師診斷為永久殘廢之事實，核與前開規
    定不符，所請殘廢不予給付。」由此書函可證明未由醫師開具證明為「治療終止
    」、「永久殘廢」即未達「得請領日」的權利。被告機關聲明：「依農保條例第
    三十八條及同條例施行細則第三十七條規定，保險人為核定保險給付，得調閱病
    歷資料或另行指定醫院或醫師複檢。是雖以診斷證明書為依據，仍應由勞工保險
    局據實審查作成核定。」如果連殘廢診斷書都沒有，勞保局有何依據可審核原告
    於八十五年十一月六日初診時已經達「治療終止」、「永久殘廢」之請領條件？
    若可經由勞保局逕為主張，是否意謂著只要聽力喪失一一○分貝以上，照勞保局
    的作法，不用開具殘廢證明書，就可來申請殘廢給付呢？勞保局都可以未見診斷
    書，才剛初診，即宣稱原告在初診時就已成殘，申請當時已逾二年的請領期限，
    否准所謂殘廢給付。則全體所有類似原告殘廢狀況的，豈非皆可依據勞保局駁回
    原告的理由，不用殘廢證明書，初診就可審定成殘，領取殘廢給付？
  (三)綜上，被保險人是在加保有效期間的傷病，致成雙耳聽障達一一○分貝以上，九
    十年一月十日醫師開具「永久殘廢」的證明書後，才具有「得請領日」的權利，
    因此，至今仍未逾二年的請領期限。爰請撤銷訴願決定，監理委員會審定及原處
    分，並判決命被告機關依法應核付被保險人殘廢給付標準表上第三十一項第五等
    級六百四十日的殘廢現金給付。
乙、被告主張：
  (一)依據農保條例第十六條規定：「被保險人或其受益人，於保險效力開始後、停止
    前，發生保險事故者，得依本條例規定，請領保險給付。」同條例第三十六條規
    定：「被保險人因遭受傷害或罹患疾病，經治療終止後，如身體遺存障害，適合
    殘廢給付標準表規定之項目，並經保險人自設或特約醫療機構診斷為永久殘廢者
    ，得按其當月投保金額，依同表規定之殘廢等級及給付標準，一次請領殘廢補助
    費‧‧‧被保險人因遭受傷害或罹患疾病，經治療一年以上尚未痊癒，如身體遺
    存障害，適合殘廢給付標準表規定之項目，並經保險人自設或特約醫療機構診斷
    為永不能復原者，得比照前項規定辦理。」同條例第二十三條規定：「領取保險
    給付之請求權，自得請領之日起，因二年間不行使而消滅。」及農民健康保險殘
    廢給付標準表三十四項規定，一耳鼓膜大部分缺損或因病致聽力機能損失七十分
    貝以上者，得請領殘廢給付。台北高等行政法院八十九年訴字七六五號判決：「
    農民健康保險條例第十六條規定：『被保險人或其受益人，於保險效力開始後、
    停止前，發生保險事故者，得依本條例規定，請領保險給付』此所請領農民健康
    保險給付者，係人民對於國家請求為自己之權利或利益作成授益之處分，則人民
    就請求權利產生之構成要件存在之事實，應負舉證責任，亦即農保被保險人對『
    於保險效力開始後、停止前，發生保險事故』此一有利於己之事實，應盡其客觀
    舉證之責，否則以行政訴訟法第一三六條準用民事訴訟第二七七條之規定，自難
    為被保險人有利之判斷。」
  (二)查本案據所送行政院衛生署朴子醫院九十年一月十日出具之殘廢診斷書載：「其
    因雙耳聽力機能障礙於八十五年十一月六日初診，初診時聽力診斷為左、右耳聽
    力均喪失一一０分貝，迄至診斷殘廢時聽力喪失仍為左、右耳聽力喪失一一０分
    貝。」據此，原告於八十五年十一月六日至朴子醫院初診時，其雙耳聽覺皆已達
    完全喪失聽力之程度（即聽力喪失八十分貝以上），且其又未能檢具雙耳尚未完
    全喪失聽力前至其他醫療院所實際治療之紀錄，無法證明其雙耳聽障係加保生效
    期間因傷病所致，縱證明其係加保期間因傷病所致，亦顯已逾二年請求時效期限
    ，與前揭規定不符。且依據上開台北高等行政法院判決：農保被保險人對「於保
    險效力開始後、停止前，發生保險事故」此一有利於己之事實，應盡其客觀舉證
    之責，惟本案被保險人並未能舉證，補具最近二年內，雙耳聽力機能未達完全喪
    失（即喪失八十分貝）前，因傷病曾就醫治療證明記錄，故勞保局爰依上開規定
    核定所請殘廢給付不予給付。
  (三)至於所稱其係因鬱血性心臟衰竭、冠心症及慢性阻塞肺疾等病致雙耳聽障乙節，
    查該等病症均係屬胸腹部臟器之疾病，據所附邱炳川診所及行政院衛生署嘉義慢
    性病防治院診斷書載，所為之治療亦僅係針對心臟、肺臟之治療，故其是否確因
    鬱血性心臟衰竭、冠心症及慢性阻塞肺疾等病致雙耳聽障，應另檢具醫學上之證
    明，非被保險人自行依其觀點可予以認定；且縱然可證明其雙耳聽障與鬱血性心
    臟衰竭、冠心症及係慢性阻塞肺疾間有因果關係，惟查其於八十五年十一月六日
    當時雙耳即已達完全喪失聽力之程度，亦已逾農民健康保險條例第二十三條規定
    之二年請求權時效。另原告稱其於九十年一月十日始由醫師開具永久殘廢證明，
    至今未逾二年請領期限乙節，按農民健康保險條例第二十一、三十八條及同條例
    施行細則三十七條業明定，保險人（勞保局）或監理會為審議保險給付或爭議事
    項，除以被保險人所檢附之保險資料、診斷書等書面資料予以審核外，如有必要
    ，得調查有關之文件、得另行指定醫院或醫師複檢，並得要求出具診斷書之醫療
    機構等提出報告、調閱相關資料或檢送必要之有關診療病歷等，即雖以診斷證明
    為依據，惟仍應由勞保局依規定審查核定，而非全由出具診斷書之醫師判定；且
    據行政院衛生署八十九年三月十七日衛署醫字第八九０一三一一九號函載略以：
    「診斷書所載之病情，是否符合殘障給付標準，係由該殘障給付主管機關逕依權
    責認定」。
  (四)又原告所引民事訴訟法及最高法院十八年上二八五五判例乙節，查依據上開台北
    高等行政法院判決：農保被保險人對「於保險效力開始後、停止前，發生保險事
    故」此一有利於己之事實，應盡其客觀舉證之責，惟本案原告迄今並未能補具最
    近二年內，雙耳聽力機能未達完全喪失前，因傷病曾就醫治療證明記錄，顯未盡
    其客觀舉證之責，與農民健康保險條例第十六、三十六條規定不符，故無法核給
    殘廢給付，與所稱舉證分擔原則無涉，併予敘明。
  (五)綜上，勞保局原核定並無不妥。且其主張亦經農民健康保險監理委員會審定駁回
    及行政院訴願駁回在案，足見被告之原處分合法且並無不當，原告提起本件行政
    訴訟顯無理由，請依法駁回原告之訴。
　　理  由
一、被告之代表人原為張博雅，自九十一年二月一日起改由余政憲擔任，此有被告提
    出任命令一紙在卷足憑，是其聲請承受訴訟，核無不合，應予准許。
二、按「被保險人或其受益人，於保險效力開始後、停止前，發生保險事故者，得依
    本條例規定，請領保險給付。」「被保險人因遭受傷害或罹患疾病，經治療終止
    後，如身體遺存障害，適合殘廢給付標準表規定之項目，並經保險人自設或特約
    醫療機構診斷為永久殘廢者，得按其當月投保金額，依同表規定之殘廢等級及給
    付標準，一次請領殘廢補助費‧‧‧。被保險人因遭受傷害或罹患疾病，經治療
    一年以上尚未痊癒，如身體遺存障害，適合殘廢給付標準表規定之項目，並經保
    險人自設或特約醫療機構診斷為永不復原者，得比照前項規定辦理。」「本條例
    第三十六條第一項所稱治療終止，係指被保險人罹患之傷病，經治療後，症狀固
    定，再行治療仍不能期待其治療效果之狀態而言。」分別為農保條例第十六條、
    第三十六條及其施行細則第六十二條所明定。
三、本件原告係布袋鎮農會農保被保險人，因雙耳聽障，申請殘廢給付，依其檢附之
    行政院衛生署朴子醫院九十年一月十日出具之殘廢診斷書載：「其因雙耳聽力機
    能障礙於八十五年十一月六日初診，初診時聽力診斷為左、右耳聽力均喪失一一
    ０分貝，迄至診斷殘廢時聽力喪失仍為左、右耳聽力喪失一一０分貝。」據此，
    原告於八十五年十一月六日至朴子醫院初診時，其雙耳聽覺皆已達完全喪失聽力
    之程度（即聽力喪失八十分貝以上），且其又未能檢具雙耳尚未完全喪失聽力前
    至其他醫療院所實際治療之紀錄，無法證明其雙耳聽障係加保生效期間因傷病所
    致，該局乃以九十年二月二日九十保受字第六○○八一○六號函復，核定不予給
    付。原告則以其雙耳聽力喪失是於八十五年十一月六日初診時，經由朴子醫院治
    療檢查時始得知聽力喪失一一○分貝，亦是在胸腹部傷病治療二、三年後才發生
    。且申請殘廢給付時所附邱炳川診所的證明書，證明原告因罹患鬱血性心臟衰竭
    、冠心症就診，並說明是因身體衰弱而致聽障云云置辯。惟查：
  (一)依農保條例第十六條、第三十六條規定，被保險人須於保險期間因傷病經治療終
    止，身體遺存障害，經診斷成殘，適合殘廢給付標準表規定之項目，始得請領。
    本件原告因兩側聽障申請殘廢給付，據所送行政院衛生署朴子醫院九十年一月十
    日出具之殘廢診斷書載：「其因雙耳聽力機能障礙於八十五年十一月六日初診，
    初診時聽力診斷為左、右耳聽力均喪失一一０分貝，迄至診斷殘廢時聽力喪失仍
    為左、右耳聽力喪失一一０分貝。」據此，原告於八十五年十一月六日至朴子醫
    院初診時，雙耳聽障皆已達七十分貝以上（農民健康保險殘廢給付標準表聽覺障
    害標準），當時即已存在永久殘廢或永不能復原之事實。
  (二)依據所附八十九年十一月三日邱炳川診所診斷證明書所載，其病名鬱血性心臟衰
    竭、冠心症；其就診期間係八十六年八月一日至八十九年八月二十九日，及九十
    年三月一日行政院衛生署嘉義慢性病防治院診斷書載明，病人自八十三年三月起
    因慢性阻塞肺疾病至本院就診等語；足認原告所為之治療亦僅係針對心臟、肺臟
    之治療，故其是否確因鬱血性心臟衰竭、冠心症及慢性阻塞肺疾等病致雙耳聽障
    之因果關係，原告自應負舉證之責，惟原告卻未能就此部分舉證醫學上之證明以
    實其說。另原告於八十五年十一月六日當時雙耳即已達完全喪失聽力之程度，已
    如前述，亦已逾農民健康保險條例第二十三條規定之二年請求權時效。是原告主
    張其於九十年一月十日始由醫師開具永久殘廢證明，至今未逾二年請領期限，及
    其係因鬱血性心臟衰竭、冠心症及慢性阻塞肺疾等病致雙耳聽障等情，尚不足採
    。
四、綜上所述，本件勞保局對於原告所請殘廢給付，為不予給付之核定，並無違誤，
    訴願決定予以維持，亦無不合。原告仍執前詞訴請撤銷原處分、監理委員會審定
    及訴願決定均撤銷及被告應給付原告六四○日之殘廢給付，核無理由，應予駁回
    。
據上論結，本件原告之訴為無理由，爰依行政訴訟法第九十八條第三項前段，判決如
主文。
中　　　華　　　民　　　國　　九十一　　年　　 十一 　　月　　 十四 　　日
                        臺 北 高 等 行 政 法 院  第七庭
                                       審 判 長  法  官  鄭小康
                                                 法  官  林金本
                                                 法  官  黃秋鴻
右為正本係照原本作成。
如不服本判決，應於送達後二十日內，向本院提出上訴狀並表明上訴理由，如於本判
決宣示後送達前提起上訴者，應於判決送達後二十日內補提上訴理由書（須按他造人
數附繕本）。
中　　　華　　　民　　　國　　九十一　　年　　 十一 　　月　　 十八 　　日
　　　　　　　　　　　　　　　　　　　　         書記官　黃瑞芬
